最高法院刑事判決　　　　　　　　　　　　　　　　九十三年度台上字第二０二號
　　上　訴　人　台灣高等法院高雄分院檢察署檢察官
　　被　　　告　甲○○
　　　　　　　　　　　　三十五.
右上訴人因被告違反證券交易法案件，不服台灣高等法院高雄分院中華民國九十二年
十月二十三日第二審更審判決（九十二年度重金上更(四)字第二號，起訴案號：台灣高
雄地方法院檢察署八十五年度偵字第二六０三一號），提起部分上訴，本院判決如左
：
    主  文
上訴駁回。
    理  由
按刑事訴訟法第三百七十七條規定；上訴於第三審法院，非以判決違背法令為理由，
不得為之。是提起第三審上訴，應以原判決違背法令為理由，係屬法定要件。且必須
依據卷內資料為具體之指摘，並足據以辨認原判決已具備違背法令之形式，始屬相當
。本件第一審檢察官公訴意旨略稱，范姜新運（已死亡，經原法院前審另為不受理之
判決確定）生前係鳳山證券股份有限公司（下稱：「鳳山證券」）之董事長兼總經理
，被告甲○○係該公司之營業員。渠二人與翁大銘（另案審理）均明知證券商對於在
證券交易所上市之有價證券，不得有在集中交易市場報價，業經有人承諾接受而不履
行交割或不實際成交之行為，且明知主管證券交易之財政部證券管理委員會亦頒有「
證券商管理規則」第二條第二項明定：證券商應依所定業務章則有關受託買賣分層負
責表，於受託買賣股票時應先經總經理簽認；第三十五條規定：證券商受託買賣有價
證券應評估客戶投資能力；第三十六條第十四款規定：證券商不得有知悉客戶有操縱
市場行情之意圖仍接受委託買賣。竟於民國八十三年九月初，共同謀議，由翁大銘指
派知情之陳麗鳳提供亦知情之魯戈定蓮、林桂香、何益仲、林朝展、甘國銘、張逸凱
等六人之股票交易帳簿開戶基本資料予范姜新運及被告，並由被告擔任魯戈定蓮等六
人開戶之介紹人。商議既定，范姜新運與被告均知悉魯戈定蓮等六人之投資信用能力
非佳，如買進鉅額股票未履行上開交割義務，鳳山證券亦無法代為支付鉅額之交割款
項，將嚴重影響集中交易市場之秩序，且不得違反上開主管機關所頒布之禁制命令從
事股票交易。詎范姜新運及被告仍執意賺取手續費，而於八十三年十月三日上午在鳳
山證券公司內，接受由受翁大銘指派之陳麗鳳委託以魯戈定蓮等六人名義，買進華國
股份有限公司（下稱華國公司）股票一百零一萬股，合計金額為新台幣（下同）三億
一千四百十四萬五千元，因翁大銘無法於翌（四）日順利履行交割股款義務，嗣即由
鳳山證券申報違約交割，並洽得鳳山市農會以餘額交割方式計算之交割代價二億三千
一百二十八萬九千四百五十元先行墊款給台灣證券交易所股份有限公司（下稱台灣證
券交易所）完成交割。詎范姜新運與被告二人已知悉上情，竟仍基於共同犯罪之意思
，於翌（四）日仍以魯戈定蓮等五人名義再行買進華國股票九十五萬股，合計應交割
股款為三億二千一百十萬元。旋同年月五日因翁大銘無法連續履行上開鉅額交割股款
，且鳳山證券亦無資力墊付台灣證券交易所上開股款，嚴重影響當時證券交易市場之
秩序及台灣證券交易所受有墊付交割股款之損害。因認被告甲○○違反證券交易法第
一百五十五條第一款規定，應依同法第一百七十一條規定論處等情。惟訊之被告甲○
○對於公訴意旨所指於八十三年十月三日、四日先後以魯戈定蓮等人之名義買進華國
公司股票，及事後未完成交割之事實，固供認不諱，惟堅決否認犯罪。辯稱上開股票
買賣事前已經身兼總經理之范姜新運同意，先後買了一個多月，交易正常，無違約交
割之情事，且買賣股票價金係於翌日十二時前繳交款項即可，而證券交易市場係從上
午九時開始營業，因此伊於翌日即八十三年十月四日上午再度受託買進股票時，尚無
法得知前一日受託買進之股票無法交割等語。經查，魯戈定蓮等六人在鳳山證券開戶
時，均提出卷附之存款證明書，證明渠等存款均在五千萬元以上，且該六人帳戶於八
十三年八、九月間開戶後，迄同年十月三日止，各在鳳山證券買進華國股票二、三十
次，其買進金額多次超過五千萬元以上，未超過部分亦接近五千萬元，除假日休市外
，幾乎每日都有買進華國股票，且次數頻繁，金額非小，經常超過五千萬元或其投資
上限，六人合計買進金額亦超出鳳山證券資本額二億元。而渠等在本件違約交割事件
發生前，交割情形均屬正常，買進金額又與以前之交易情形相若，並無顯著異常之處
，被告辯稱基於魯戈定蓮等前此交易均無違約交割之情形，因認魯戈定蓮等六人於十
月三日買進華國股票後，亦可正常交割，而不致發生違約情形，應可採信。又案發當
時委託人與證券經紀商間之交割期限，其中普通交割之買賣委託，證券經紀商應於接
受委辦時或成交日後第一營業日上午十二時前，星期六為上午十一時前，向委託人收
取買進證券之價金或賣出之證券；而信用交易之買賣委託，證券經紀商應於成交日後
第一營業日上午十二時前，星期六為上午十一時前，向委託人依規定收取融資自備價
款、融券保證金，此有台灣證券交易所八十八年六月十五日台證交字一七０三八號
函可按。因此，魯戈定蓮等人於八十三年十月三日所買進之股票，依法得於翌（四）
日十二時前履行交割義務。而台灣證券交易所係於營業日上午九時起即開始進行股票
買賣，此為眾所週知之事實，而如前所述，魯戈定蓮等人前此之證券交易並無違約交
割或其他異常之處，則在委託人於（四）日十二時前履行前一日交割義務之前，除非
被告已經被告知委託人已無力完成交割義務，否則在客觀上，被告無從在翌日即十月
四日上午十二時前，知悉魯戈定蓮等人已無力履行十月三日之交割義務。因此，被告
基於對魯戈定蓮等戶頭之信賴，於八十三年十月四日再度受託買入華國之股票，亦不
能證明被告係明知故犯。另證人即鳳山證券稽核吳勝得證稱，董事長范姜新運在主管
會報有交代翁大銘人頭戶進出股票由被告處理，案發前交易所有打過電話示警，但董
事長說翁大銘股票一倉庫，應該不會發生違約交割的事情，董事長比較有主見，他認
為翁大銘實力雄厚，應該可靠，交易所只是善意提醒等情，而被告係范姜新運之媳婦
，其辯稱系爭股票交易係由范姜新運口頭授權指示等情，應屬可信。且范姜新運係鳳
山證券董事長兼總經理，則其必係鳳山證券主要股東，而被告係范姜新運之媳婦，事
關家族共同財產之利益，如魯戈定蓮等人有違約交割之情事發生，鳳山證券亦應負賠
償責任，范姜新運本人之權益也同時受到影響。本案發生後台灣證券交易所已向鳳山
證券請求損害賠償，范姜新運及被告並均遭解除職務，鳳山證券則被停業三個月，有
財政部證券管理委員會函文在卷可憑，益徵發生重大違約交割對於鳳山證券、范姜新
運及被告均將造成重大權益受損。如范姜新運及被告均明知翁大銘之資力有問題，衡
情被告應無為賺取區區數萬元之手續費，而仍同意翁大銘等以魯戈定蓮等人之名義繼
續買進華國股票，以損害鳳山證券及自身權益或家族財產利益之理。況且，前此魯戈
定蓮等六人先後共一百二十次交易均屬正常並無違約，則范姜新運及被告雖獲悉股票
買賣超量之訊息，惟渠等主觀上既確信翁大銘之資力並無問題，自難認違約交割之發
生亦不違背被告之本意，被告所辯不知會發生違約交割等語，核與常情無違。綜上所
述，公訴意旨所提出之證據僅能證明有違約交割之事實，尚不能證明被告有直接或間
接之犯罪故意。此外，又無其他積極證據可以證明被告有違反對於在證券交易所上市
之有價證券在集中交易市場報價，業經有人承諾接受而不實際成交足以影響市場秩序
之犯意，而公訴意旨所指此部分罪嫌又不罰過失犯，被告被訴此部分罪嫌自屬不能證
明，依前揭說明，自應為無罪之判決。乃撤銷第一審關於被告被訴違反對於在證券交
易所上市之有價證券，在集中交易市場報價，業經有人承諾接受而不實際成交，足以
影響市場秩序部分論處罪刑之判決，改判諭知被告無罪。從形式上觀察，原判決此部
分並無理由不備等違法情事存在。檢察官上訴意旨略以，(一)、「證券商管理規則」第
三十六條第十四款規定，不得有知悉客戶有操縱市場之意圖，仍接受委託買賣。第一
審檢察官起訴書記載，被告及范姜新運違反上開規定，與翁大銘共同謀議操縱市場，
其行為違反證券交易法第一百五十五條第一項第四款之罪嫌，雖該起訴書於證據及所
犯法條欄內漏未記載被告違反上述條文之規定，應依同法第一百七十一條處罰，此係
漏寫而已。原審對此未為判決，自有已受請求事項未予判決之違法。(二)、證券交易所
於事發前已多次警告鳳山證券，應注意華國股票之交割安全。被告雖未參加主管會報
，亦應知悉其事，仍悍然接受本件委託交易，致違約交割，自有不確定之間接故意。
(三)、翁大銘以魯戈定蓮等六人名義在鳳山證券開設人頭帳戶，目的為炒作股票，此應
為被告及范姜新運二人所明知。若翁大銘未答應給予其二人利益，其二人豈肯冒險合
作。原判決謂被告與范姜新運不會為區區數萬元手續費而配合翁大銘炒作，似小看其
二人，彼等豈僅貪圖小利之輩。原判決以被告等相信翁大銘資力豐厚，認被告無犯罪
故意而不負刑責，顯欠允當云云。惟查，檢察官起訴書犯罪事實欄，雖記載上述「證
券商管理規則」第三十六條第十四款條文，但並未具體敘述被告、范姜新運二人與翁
大銘有何共同操縱市場行情，或其二人知悉翁大銘有操縱市場行情之意圖，仍接受委
託買賣股票之事實，自難認包含起訴被告有違反證券交易法第一百五十五條第一項第
四款之犯罪事實。上訴意旨第一點所云，係專憑己見，任意爭執，自非合法之第三審
上訴理由。至其餘上訴意旨所云，要屬為單純事實上之爭執，並非依憑卷證資料具體
指摘原判決認事、採證有何違背法令。本件上訴，不足據以辨認原判決已具備違法之
形式，其上訴違背法律上之程式，應予駁回。
據上論結，應依刑事訴訟法第三百九十五條前段，判決如主文。
中　　　華　　　民　　　國　　九十三　　年　　　一　　　月　　 十五 　　日
                              最高法院刑事第六庭
                                  審判長法官  吳　雄　銘
                                        法官  池　啟　明
                                        法官  石　木　欽
                                        法官  郭　毓　洲
                                        法官  吳　三　龍
      右正本證明與原本無異
                                              書  記  官
中　　　華　　　民　　　國　　九十三　　年　　　一　　　月　　二十七　　日
                                                                        ｖ
